【裁判字號】    96,訴,319
【裁判日期】    971126
【裁判案由】    拆屋還地
【裁判全文】
臺灣基隆地方法院民事判決               96年度訴字第319號
原      告
即反訴被告  宙○○
            申○○
            宇○○
            Ｂ○○○
            Ｅ○○
            Ｈ○○
共      同
訴訟代理人  丁榮聰律師
複代理人    Ｃ○○
            玄○○
被      告
即反訴原告  天○○
            Ｉ○○
            辰○○
            黃  ○
            己○○
            未○○
            卯○○
上列７人之
訴訟代理人  李巾樸律師
複代理人    辛○○    住臺北市.
被      告
即反訴原告  Ｇ○○    住臺北縣.
訴訟代理人  Ｆ○○    住臺北縣.
被      告  地○○    住臺北縣.
上列２人之
訴訟代理人  黃心賢律師
複代理人    丁○○    住臺北市.
被      告  午○○    住臺北縣.
            巳○○    住臺北縣.
            子○○○  住臺北縣.
            寅○○    住臺北縣.
            戊○○    住臺北縣.
            丙○○    住臺中縣.
            Ａ  ○    住雲林縣.
            酉○○    住基隆市.
            戌○○    住基隆市.
            亥○○    住基隆市.
            庚○○    住臺北縣.
            癸○○    住臺北縣.
上列１人之
訴訟代理人  Ｄ○○    住臺北縣.
被      告  甲○○    住臺北縣.
上列當事人間請求拆屋還地事件，本院於中華民國97年11月12日
辯論終結，茲判決如下：
    主  文
被告天○○應將坐落臺北縣萬里鄉○○里○○段崁腳小段第88-3
地號土地上如附圖Ｎ部分之地上物（即門牌為臺北縣萬里鄉崁腳
村崁腳0122號房屋）拆除後，將土地返還原告。
被告Ｇ○○應將坐落臺北縣萬里鄉○○里○○段崁腳小段第88-3
地號土地上如附圖Ｖ及Ｗ部分之地上物（即門牌為臺北縣萬里鄉
崁腳村崁腳122－1號房屋）拆除後，將土地返還原告。
被告闕鴛鴦、午○○、巳○○、辰○○、子○○○及寅○○應將
坐落臺北縣萬里鄉○○里○○段崁腳小段第88-3地號土地上如附
圖Ｌ及Ｍ部分之地上物（即門牌為臺北縣萬里鄉崁腳村崁腳122
－2號房屋）拆除後，將土地返還原告。
被告黃○、Ａ○、戊○○、丙○○、己○○、庚○○、癸○○、
酉○○、戌○○及亥○○應將坐落臺北縣萬里鄉○○里○○段崁
腳小段第88-3及88-4地號土地上如附圖綠色部分之地上物（即門
牌為臺北縣萬里鄉崁腳村崁腳124－1號房屋）拆除後，將土地返
還原告。
被告甲○○應將坐落臺北縣萬里鄉○○里○○段崁腳小段第88-4
地號土地上如附圖Ｆ部分之地上物（即門牌為臺北縣萬里鄉崁腳
村崁腳124－2號房屋）拆除後，將土地返還原告。
被告癸○○應將坐落臺北縣萬里鄉○○里○○段崁腳小段第88-4
地號土地上如附圖Ｅ部分之地上物（即門牌為臺北縣萬里鄉崁腳
村崁腳124－3號房屋）拆除後，將土地返還原告。
被告未○○應將坐落臺北縣萬里鄉○○里○○段崁腳小段第88-3
地號土地上如附圖Ｆ部分之地上物（即門牌為臺北縣萬里鄉崁腳
村崁腳0125號房屋）拆除後，將土地返還原告。
被告地○○應將坐落臺北縣萬里鄉○○里○○段崁腳小段第88-3
、88-5、89-2及89-5地號土地上如附圖藍色部分之地上物（即門
牌為臺北縣萬里鄉崁腳村崁腳129及130號房屋）拆除後，將土地
返還原告。
被告卯○○應將坐落臺北縣萬里鄉○○里○○段崁腳小段第88-3
地號土地上如附圖紅部分之地上物（即門牌為臺北縣萬里鄉崁腳
村崁腳0131號房屋）拆除後，將土地返還原告。
反訴原告之訴均駁回。
本訴之訴訟費用由各被告依占用土地面積之比例負擔。
反訴之訴訟費用由反訴原告依占用土地面積之比例負擔。
本判決第一項於原告以新臺幣壹拾萬元為被告天○○供擔保後，
得為假執行。但被告如於假執行程序實施前預以新臺幣參拾萬壹
仟伍佰元為原告供擔保，得免為假執行。
本判決第二項於原告以新臺幣伍萬陸仟元為被告Ｇ○○供擔保後
，得為假執行。但被告如於假執行程序實施前預以新臺幣壹拾陸
萬捌仟參佰元為原告供擔保，得免為假執行。
本判決第三項於原告以新臺幣壹拾玖萬元為被告闕鴛鴦、午○○
、巳○○、辰○○、子○○○及寅○○供擔保後，得為假執行。
但被告如於假執行程序實施前預以新臺幣伍拾柒萬肆仟貳佰元為
原告供擔保，得免為假執行。
本判決第四項於原告以新臺幣參拾肆萬捌仟元被告黃○、Ａ○、
戊○○、丙○○、己○○、庚○○、癸○○、酉○○、戌○○及
亥○○供擔保後，得為假執行。但被告如於假執行程序實施前預
以新臺幣壹佰零肆萬肆仟元為原告供擔保，得免為假執行。
本判決第五項於原告以新臺幣貳拾萬元為被告甲○○供擔保後，
得為假執行。但被告如於假執行程序實施前預以新臺幣陸拾萬參
仟玖佰元為原告供擔保，得免為假執行。
本判決第六項於原告以新臺幣貳拾參萬元為被告癸○○供擔保後
，得為假執行。但被告如於假執行程序實施前預以新臺幣陸拾玖
萬貳仟壹佰元為原告供擔保，得免為假執行。
本判決第七項於原告以新臺幣貳拾肆萬陸仟元為被告未○○供擔
保後，得為假執行。但被告如於假執行程序實施前預以新臺幣柒
拾參萬捌仟玖佰元為原告供擔保，得免為假執行。
本判決第八項於原告以新臺幣參拾玖萬元被告地○○供擔保後，
得為假執行。但被告如於假執行程序實施前預以新臺幣壹佰壹拾
柒零玖佰元為原告供擔保，得免為假執行。
本判決第九項於原告以新臺幣壹拾伍萬陸仟元被告卯○○供擔保
後，得為假執行。但被告如於假執行程序實施前預以新臺幣肆拾
陸萬捌仟玖佰元為原告供擔保，得免為假執行。
    事實及理由
一、本件起訴時，原告原為「台灣省農工企業股份有限公司」，
    嗣於民國（下同）97年５月28日由宙○○、申○○、宇○○
    、Ｂ○○○、Ｅ○○及Ｈ○○等６人以已取得本件訟爭標的
    物之土地所有權為由，具狀承當訴訟，並經兩造同意（但須
    公示送達者，無法得其同意），依民事訴訟法第0254條第１
    項但書之規定並無不合，本件應改列宙○○、申○○、宇○○、Ｂ○○○、Ｅ○○及Ｈ○○等６人為原告。其次被告午
    ○○、巳○○、子○○○、寅○○、戊○○、丙○○、Ａ○
    、酉○○、戌○○、亥○○、庚○○、癸○○及甲○○13人
    均未於言詞辯論期日到場或未於最後言詞辯論期日到場，惟
    均無民事訴訟法第0386條所列之各種情形，爰准原告聲請，
    此部分由其一造辯論而為判決，均先予敘明。又本件原告對
    被告等人起訴請求拆屋還地，被告Ｇ○○、天○○、Ｉ○○
    、辰○○、黃○、己○○、地○○、未○○及卯○○等９人
    則提起反訴，請求確認伊等就占用之系爭土地（位置及面積
    各如附圖所示）有「地上權登記請求權」存在，或反訴被告
    應容忍反訴原告就坐落系爭第88-3地號土地如附圖Ｗ及Ｖ部
    分（面積共238.00平方公尺）向汐止地政所辦理時效取得地
    登記（地○○部分則因未繳納裁判費，已裁定駁回確定）。
    故如反訴原告勝訴，則本訴原告即不得請求被告拆屋還地，
    亦即反訴之標的與本訴之防禦方法有所牽連，被告提起反訴
    與民事訴訟法第0260條之規定並無不合，應予准許。反訴被
    告抗辯：本件反訴之標的與本訴之標的及其防禦方法不具牽
    連關係，認本件反訴應非合法；又本件反訴原告係意圖延滯
    訴訟而提起本件反訴云云，並不可採，亦先予敘明。
二、原告主張：坐落臺北縣萬里鄉○里○○段崁腳小段第88-3、
    88-4、88-5、88-6、89-2及89-5地號等６筆土地（下稱系爭
    土地）均為原告所有，此有系爭土地之登記謄本可證，被告
    或其被繼承人無任何法律上之權源，分別占用系爭土地，在
    其上興建門牌臺北縣萬里鄉崁腳村崁腳122、122-1、122-2
    、124-1、124-2、124-3、125、129、130、131及132號房屋
    （各被告占用系爭土地之位置及面積如主文及附圖所示），
    致原告無法使用系爭土地，所有權受侵害，爰依民法第0767
    條之規定，請求被告等拆屋還地，以排除侵害。原告並願供
    擔保，請准宣告假執行（即求為以預供擔保為條件之假執行
    宣告）。對於被告之反訴，則以：(一)本件反訴之標的與本
    訴之標的及其防禦方法不具牽連關係，故本件反訴應非合法
    。又本件反訴原告係意圖延滯訴訟而提起本件反訴，請予以
    駁回。(二)依民法第0758條之規定，不動產物權，依法律行
    為取得、設定、喪失及變更者，非經登記，不生效力。被告
    既未取得地上權，其以時效取得地上權登記請求權，即認有
    權繼續使用系爭土地，毫無足採等語，資為抗辯。聲明：駁
    回反訴原告之訴。
三、被告Ｇ○○、天○○、Ｉ○○、辰○○、黃○、己○○、地
    ○○、未○○及卯○○等９人對於系爭土地為原告所有及被
    告等人在其上建屋占用如附圖所示之位置及面積等事實均不
    爭執。惟(一)被告Ｇ○○及地○○則以：渠等已依時效取得
    之相關規定，請求原告容忍渠等登記為地上權人；又時效取
    得地上權登記請求權既係法律賦予被告之權利，渠等自有權
    繼續居住在系爭土地上，原告自不得請求被告拆屋還地，原
    告之訴自應予以駁回等語，資為抗辯。聲明：駁回原告之訴
    及假執行之聲請。並陳明：如受不利之判決，願供擔保，請
    准予宣告免為假執行（即求為以預供擔保得免為假執行之宣
    告）。被告Ｇ○○並以：臺北縣萬里鄉崁腳村崁腳122－1號
    房屋，係渠以行使地上權之意思而擁有坐落於系爭土地上之
    建築物，渠雖尚未向臺北縣汐止地政事務所（下稱汐止地政
    所）申請登記為地上權人，惟以反訴被告對於崁腳村居民所
    提出之申請盡皆異議之情觀之，足證渠亦無法為地上權之登
    記（嗣則改稱：渠已向汐止地政所聲請為地上權登記，並已
    經汐止地政所受理，通知渠定期複丈等語）。渠既已經以行
    使地上權之意思，和平繼續占有系爭土地達20年，依民法第
    0772條準用第0769條之規定及最高法院83年臺上字第3252號
    判例之意旨，渠已取得登記為地上權人之請求權，自得訴請
    反訴被告容忍渠登記為地上權人等情，求為判決：反訴被告
    應容忍反訴原告就坐落系爭第88-3地號土地如附圖Ｗ及Ｖ部
    分（面積共238.00平方公尺）向汐止地政所辦理時效取得地
    上權登記（反訴部分）。(二)被告天○○、Ｉ○○、辰○○
    、黃○、己○○、未○○及卯○○等７人則以：(１)系爭土
    地原為訴外私人所有，嗣日本人佔領臺灣時，覬覦萬里地區
    豐富之煤礦，乃設立「基隆炭礦株式會社」，同時強佔萬里
    鄉崁腳地區訴外私人所有之土地，劃歸該株式會社之專屬礦
    區。日人為安置當時該礦區之礦工（被告之先人），利於礦
    工就近上工及日人管理，乃由原始土地所有權人同意被告等
    人之先人於系爭土地上自資興建房屋居住，歷經臺灣光復，
    代代相傳，居住迄今。臺灣光復後，經政府接收，改後為省
    營工礦公司礦場，其後由原告（指起訴時之「台灣省農工企
    業股份有限公司」，下同）接管。被告等人之房屋係自日據
    時代起，即經原始土地所有權人或「基隆炭礦株式會社」或
    省營工礦公司或原告同意於系爭土地上興建，亦即被告等人
    占用系爭土地，乃經原告同意，並非無權占有，原告訴請渠
    等拆屋還地，並無理由等語，資為抗辯。聲明：駁回原告之
    訴及其假執行之聲請。並陳明：如受不利之判決，願供擔保
    ，請准予免為假執行（即求為以預供擔保得免為假執行之宣
    告）。(２)渠等或被繼承人或前手，或遠自日據時期即於系
    爭土地出生、居住迄今（天○○）；或自48年12月30日起，
    即經原告同意，占用系爭土地，建築房屋，居住迄今已逾48
    年（闕鴛鴦）；或自44年８月３日起，即隨夫壬○○占用系
    爭土地，建築房屋，居住迄今已逾48年（黃○）；或自出生
    之始即居住於系爭土地上之房屋內，迄今已經40年（己○○
    ，其母即黃○）；或其前手乙○○於50年10月間即遷入系爭
    土地，建築房屋，至84年11月30日將系爭土地上之房屋讓售
    於渠，居住迄今，前後已經47年（未○○）；或自24年４月
    10日即於系爭土地上出生居住，至49年11月14日於原址另立
    新戶，並為戶長，居住迄今已經47年（卯○○）；自始即以
    行使地上權之意思，在系爭土地上建築房屋為目的，和平、
    繼續占有超過20年，依民法第0772條準用民法第0769條至第
    0771條及民法第0832條之規定暨最高法院68年度第13次民事
    庭會議決議(三)之意旨，反訴原告得依「時效取得地上權規
    定」，請求確認有「地上權登記請求權」等情，故提起反訴
    ，請求判決確認反訴原告對於占用之系爭土地（位置及面積
    各如附圖所示）有「地上權登記請求權」存在（反訴部分）
    。(三)被告癸○○經本院合法通知，未於最後言詞辯論期日
    到場，惟前曾（委任訴訟代理人Ｄ○○）到場陳稱：臺北縣
    萬里鄉崁腳村崁腳0124之３號房屋之原所有人為丑○○；丑
    ○○已經過世；上開房屋已由丑○○以遺囑贈與予伊，伊不
    同意拆屋還地，希望原告能將房屋基地出賣予伊等語，資為
    抗辯。(四)被告午○○、巳○○、子○○○、寅○○、戊○○、丙○○、Ａ○、酉○○、戌○○、亥○○、庚○○及甲○○12人則均經本院合法通知，未於言詞辯論期日到場，亦
    未提出書狀為任何聲明及陳述。
四、查原告主張：系爭土地為渠等所有，遭被告等人在其上建屋
    占用，各被告占用系爭土地之位置及面積如附圖所示等事實
    ，為被告等人所不爭，並有系爭土地登記謄本在卷可證，就
    被告等人占用系爭土地之位置及面積如附圖所示部分，並經
    本院函請臺北縣汐止地政事務所派員會測，繪有「土地複丈
    成果圖」（即附圖）在卷可稽，原告此部分之主張自堪信為
    真實。至被告占用系爭土地建屋，究竟有何權源？被告等人
    或主張：渠等占用系爭土地，乃經原始土地所有權人或「基
    隆炭礦株式會社」或省營工礦公司或原告同意，並非無權占
    有（似指與原告間成立有民法第0464條之使用借貸關係）云
    云，或主張：渠等對於占用系爭土地，自始即以行使地上權
    之意思，在系爭土地上建築房屋為目的，和平、繼續占有超
    過20年，已依時效取得「地上權登記請求權」，得請求登記
    為地上權人云云，或主張：伊（癸○○）不同意拆屋還地，
    希望原告能將房屋基地出賣予伊云云，並分別提出「臺北縣
    汐止地政事務所定期通知書」、戶籍謄本、臺灣自來水公司
    「裝置證明」、臺灣電力公司基隆營業處書函、房屋稅籍證
    明書及門牌證明書影本各１件為證。惟查：被告等上開主張
    ，為原告所否認；而上開證物亦僅足以證明原告曾居住於上
    開地址、曾申請裝置水電及曾向臺北縣汐止地政事務所申請
    地上權登記，臺北縣汐止地政事務所曾定期為地上權位置測
    量而已，並不能證明渠等占用系爭土地，曾經原告同意，與
    原告成立民法第0464條使用借貸之事實；又被告等人既主張
    占用系爭土地係經原告同意，與原告成立有使用借貸關係，
    則渠等又主張：渠等占用系爭土地，自始即以行使地上權之
    意思（在系爭土地上建築房屋為目的），和平、繼續占用系
    爭土地超過20年云云，即屬自相矛盾，根本不可能；如果被
    告等人確係以地上權人之意思公然和平繼續占用系爭土地超
    過20年，已依時效取得地上權，則渠等何以遲不向地政事務
    所申請登記為地上權人？必至原告（指起訴時之「台灣省農
    工企業股份有限公司」）提起本件訴訟後，始向地政事務所
    申請登記為地上權人？參以被告等人於84年12月21日向台灣
    省議會等機關請願時，從未提及有「地上權」之情事（此有
    反訴被告等人提出之「請願書」影本在卷可稽，且為反訴原
    告等人所不爭），足見被告等人根本不知「地上權」為何，
    事實上根本不可能「以地上權人之意思」占用系爭土地等情
    ，自難信渠等之主張為真實，亦即被告等人占用系爭土地建
    屋，應為無權占有無疑。
五、按「所有人對於無權占有或侵奪其所有物者，得請求返還之
    。對於妨害其所有權者，得請求除去之。有妨害其所有權之
    虞者，得請求防止之。」民法第0767條定有明文。被告等人
    既無權占有原告所有系爭土地，如上所述，從而原告請求各
    被告將彼等所占用部分之地上物（如房屋等）拆除後，將土
    地返還原告，自屬正當，應予准許。至各被告應拆除地上物
    （如房屋等）之位置及範圍，詳如附圖所示。反之，反訴原
    告既尚難證明渠等係以地上權人之意思占用系爭土地，不能
    認為已依時效取得地上權，尚不得申請登記為地上權人，從
    而反訴原告Ｇ○○訴請判決：反訴被告應容忍反訴原告就坐
    落系爭第88-3地號土地如附圖Ｗ及Ｖ部分（面積共238.00平
    方公尺）向臺北縣汐止地政事務所辦理時效取得地上權登記
    ；或其餘反訴原告訴請判決：確認反訴原告對於占用之系爭
    土地（位置及面積各如附圖所示）有「地上權登記請求權」
    存在，均無依據，應不准許。
六、本訴之兩造均陳明願供擔保，聲請宣告假執行（即為以預供
    擔保為條件之假執行宣告）或免為假執行（即為以預供擔保
    得免為假執行之宣告），經核均無不合，爰分別酌定相當之
    擔保金額，一併准許之。
七、本訴之訴訟費用，依民事訴訟法第78條、第85條第１項之規
    定，應由敗訴之被告依各別占用系爭土地面積之比例負擔。
    反訴之訴訟費用，依民事訴訟法第78條、第85條第１項之規
    定，亦應由敗訴之反訴原告依各別占用系爭土地面積之比例
    負擔（其金額，依本院命補繳裁判費之裁定所示）。
八、據上論結，本件原告之訴為有理由，反訴原告之訴為無理由
    ，依民事訴訟法第0385條第１項前段、第78條、第85第１項
    但書、第0390條第２項、第0392條第２項，判決如主文。
中    華    民    國    97    年    11    月    26    日
                  民事庭法      官  林金發
以上正本係照原本作成。
如不服本判決，應於本判決送達後20日內向本院提出上訴狀（應
附繕本），並繳納上訴判判費，上訴於臺灣高等法院。
中    華    民    國    97    年    11    月    26    日
                        法院書記官  陳錦進


司法院資訊處製作；財團法人民間司法改革基金會備份。
